臺灣嘉義地方法院民事判決
110年度訴字第177號
原      告  郭陳珠衣
訴訟代理人  顏伯奇律師
被      告  郭怡芬  
            郭志峰  
            郭志輝  

            陳奕璇律師即郭雹之遺產管理人
上列當事人間請求分割共有物事件，本院於民國110年4月27日言
詞辯論終結，判決如下：
    主      文
兩造所共有坐落嘉義縣○○市○○段000地號、面積148平方公尺土地
與同段213地號、面積14平方公尺土地及同段284地號、面積2平
方公尺土地，應合併分割如嘉義縣朴子地政事務所民國110年2月
19日發給之土地複丈成果圖（方案成果圖）即附圖一所示編號甲
1、面積7平方公尺，甲2、面積73平方公尺、甲3、面積2平方公
尺之土地，分歸原告取得；編號乙1、面積7平方公尺，乙2、面
積75平方公尺之土地，則分歸被告郭怡芬、郭志峰、郭志輝按權
利範圍各3分之1之比例分別共有取得。原告應補償郭雹遺
產管理人新臺幣2,132,000元，被告郭怡芬、郭志峰及郭志輝應
分別補償郭雹遺產管理人各新臺幣710,667元。
原告與被告郭怡芬、郭志峰、郭志輝所共有坐落前開土地上之門
牌號碼為嘉義縣○○市○○里○○路000號之未保存登記建物，應分割
如嘉義縣朴子地政事務所民國110年4月21日發給之土地複丈成果
圖即附圖三所示編號甲、面積82.64平方公尺之方案西側建物，
歸原告取得；編號乙、面積76.07平方公尺之方案東側建物，歸
被告郭怡芬、郭志峰、郭志輝按權利範圍各3分之1之比例分別共
有取得。
訴訟費用中之99％由兩造各依其就系爭土地之原權利範圍比例負
擔；其餘1％應由原告負擔50％，前開1％之其餘50％則應由被告郭怡
芬、郭志峰、郭志輝平均分擔。
    事實及理由
甲、程序方面
壹、按言詞辯論期日，當事人之一造不到場者，得依到場當事人
    之聲請，由其一造辯論而為判決；前項規定，於訴訟標的對
    於共同訴訟之各人必須合一確定者，言詞辯論期日，共同訴
    訟人中一人到場時，亦適用之，民事訴訟法第385條第1項前
    段、第2項定有明文。
貳、查被告郭志峰、郭志輝均經合法通知，而未於言詞辯論期日
    到場，有本院言詞辯論筆錄、報到單、送達證書等在卷可證
    ；且核無民事訴訟法第386條各款所列情形，爰依原告之聲
    請，由其一造辯論而為判決。
乙、實體方面
壹、原告主張：
一、坐落嘉義縣○○市○○段000地號、面積148平方公尺土地，同段
    213地號、面積14平方公尺土地，同段284地號、面積2平方
    公尺土地，均為兩造所分別共有，原告之權利範圍均為4分
    之1，郭雹之權利範圍均為2分之1，被告郭怡芬、郭志峰、
    郭志輝之權利範圍均各為12分之1，前開3筆土地之共有人均
    相同，依民法第824條第5項規定，自得請求合併分割。坐落
    前開土地上之門牌號碼為嘉義縣○○市○○里○○路000號之未保
    存登記建物，則為原告與被告郭怡芬、郭志峰、郭志輝之父
    所共同出資興建，目前為原告（權利範圍2分之1）與被告郭
    怡芬、郭志峰、郭志輝所共有；西側部分由原告使用，東側
    部分則由被告郭怡芬、郭志峰、郭志輝占有使用。系爭土地
    、建物並無因物之使用目的不能分割之情形，兩造亦無不分
    割之約定，且兩造無法達成分割協議；而前開土地面積過小
    ，若各共有人均受原物分割，顯無法供建築使用，況原共有
    人郭雹已死亡且無繼承人而經法院選任遺產管理人，故系爭
    土地以原物分割顯有困難，為保持系爭房地之完整性與經濟
    利用價值，爰依民法第823條、第824條等規定，請求判決如
    聲明所示。
二、並聲明：求為判決如主文第1、2項所示。
貳、被告方面
（壹）被告郭怡芬、陳奕璇律師即郭雹之遺產管理人均以：自認
      原告所主張之前開事實，且同意原告所提前開分割方案等
      語，資為抗辯。
（貳）其餘被告則未於言詞辯論期日到場，亦未提出書狀作任何
      聲明或陳述。
參、得心證之理由
一、按各共有人，除法令另有規定外，得隨時請求分割共有物；
    但因物之使用目的不能分割或契約訂有不分割之期限者，不
    在此限，民法第823條第1項定有明文。次按共有物之分割，
    依共有人協議之方法行之。分割之方法不能協議決定，或於
    協議決定後因消滅時效完成經共有人拒絕履行者，法院得因
    任何共有人之請求，命為下列之分配：一、以原物分配於各
    共有人。但各共有人均受原物之分配顯有困難者，得將原物
    分配於部分共有人。二、原物分配顯有困難時，得變賣共有
    物，以價金分配於各共有人；或以原物之一部分分配於各共
    有人，他部分變賣，以價金分配於各共有人。以原物為分配
    時，如共有人中有未受分配，或不能按其應有部分受分配者
　　，得以金錢補償之。以原物為分配時，因共有人之利益或其
    他必要情形，得就共有物之一部分仍維持共有。共有人相同
    之數不動產，除法令另有規定外，共有人得請求合併分割，
    民法第824條第1、2、3、4、5項定有明文。前開所謂原物分
    配有困難，係指共有物性質上不能以原物分配或以原物分配
    有困難之情形，例如共有物本身無法為原物分割，或雖非不
    能分割，然分割後將顯然減損其價值或難以為通常使用（最
    高法院98年度台上字第223號判決要旨同此見解）。第按分
    割共有物，除應斟酌各共有人之意願、利害關係及共有物之
    性質外，尚應斟酌分得部分所得利用之價值、經濟效用等原
    則。查：
（一）坐落嘉義縣○○市○○段000地號、面積148平方公尺土地
　　  ，同段213地號、面積14平方公尺土地，同段284地號、面
　　  積2平方公尺土地，均為兩造所分別共有，原告之權利範
　　  圍均為4分之1，郭雹之權利範圍均為2分之1，被告郭怡芬
　　  、郭志峰、郭志輝之權利範圍均各為12分之1；坐落前開
　　  土地上之門牌號碼為嘉義縣○○市○○里○○路000號之
　　  未保存登記建物，則為原告與被告郭怡芬、郭志峰、郭志
　　  輝之父所共同出資興建，目前為原告（應有部分2分之1）
　　  與被告郭怡芬、郭志峰、郭志輝所共有。與原共有人郭雹
　　  未婚且無子嗣、於民國11年12月23日死亡，復因無人繼承
　　  而經本院選任遺產管理人；暨系爭土地、建物並無因物之
　　  使用目的不能分割之情形，兩造亦無不分割之約定，且兩
　　  造無法達成分割協議等事實，為兩造所不爭（被告或為積
　　  極自認或為視同自認），復有地籍圖謄本、土地登記第三
　　  類謄本、相片、嘉義縣財政稅務局房屋稅籍證明書、台灣
　　  電力公司嘉義區營業處函、嘉義縣朴子市公所都市計畫土
　　  地使用分區證明書與戶籍謄本、本院110年度司繼字第20
　　  號民事裁定與確定證明書等在卷可證（見本院卷第17至43
　　  頁與第65至73頁、第117至118頁、第165頁），復經調取
　　  本院110年度司繼字第20號卷核閱無誤，自均堪信為真實
　　  。從而，系爭3筆土地共有人均相同，則為系爭土地、建
　　  物共有人之原告依前揭規定，請求裁判合併分割系爭土地
　　  與裁判分割系爭建物，自屬有據。
（二）前開283地號土地面積148平方公尺，213地號土地面積14
　　  平方公尺，284地號土地面積2平方公尺，倘依兩造之前開
　　  權利範圍比例為原物分割，兩造分得土地面積顯然過小，
　　  顯無法獨自供建築使用，將減損前開土地之經濟效用，是
　　  各共有人均受原物之分配顯有困難，自得依前開規定將原
　　  物分配於部分共有人；另參酌原共有人郭雹已死亡而經本
　　  院選任遺產管理人，與郭雹之遺產管理人同意接受金錢補
　　  償之前開意見。且嘉義縣朴子地政事務所110年2月19日發
　　  給之土地複丈成果圖（現況成果圖）即附圖二所示A2、B2
　　  及C之鐵皮磚造房屋，外觀上為1層鐵皮建物，外觀已老舊
　　  ，目前均供住家使用。系爭3筆土地北鄰213-1等地號土地
　　  ，前開鄰地為約6米寬之柏油路面道路，可供系爭土地對
　　  外聯絡通行；東鄰288地號土地，前開鄰地蓋建物，北側
　　  則留有空地，依現況無法供系爭土地對外聯絡通行；南鄰
　　  286地號土地，前開鄰地蓋有建物，經營全聯福利中心，
　　  依現況無法供系爭土地對外聯絡通行；西鄰284-1、284、
　　  573等地號土地，前開鄰地為約12米寬之柏油路面道路（
　　  即文化北路），可供系爭土地對外聯絡通行。系爭土地附
　　  近大部分為商店或住家，尚稱繁榮，亦有本院110年4月26
　　  日勘驗筆錄在卷可憑（見本院卷第169至173頁）。是依前
　　  開事證，足認系爭土地之各共有人均受原物之分配顯有困
　　  難，故本院斟酌系爭土地、建物之面積與使用情形、兩造
　　  即共有人之利益及意願、系爭共有物分割後之經濟效用等
　　  一切情形，因認就系爭3筆合併分割之土地部分，嘉義縣
　　  朴子地政事務所110年2月19日發給之土地複丈成果圖（方
　　  案成果圖）即附圖一所示編號甲1、面積7平方公尺，甲2
　　  、面積73平方公尺、甲3、面積2平方公尺之土地，應分歸
　　  原告取得；編號乙1、面積7平方公尺，乙2、面積75平方
　　  公尺之土地，則應分歸被告郭怡芬、郭志峰、郭志輝按權
　　  利範圍各3分之1之比例分別共有取得；至共有人郭雹遺產
　　  管理人未受前開土地原物分配，自應依前開規定以金錢補
　　  償之，且原告應補償郭雹遺產管理人之金錢為新臺幣（下
　　  同）2,132,000元，被告郭怡芬、郭志峰及郭志輝應補償
　　  郭雹遺產管理人2,132,000元即應分別補償郭雹遺產管理
　　  人各710,667元（元以下4捨5入）之事實，為兩造所不爭
　　  ，亦堪信為真實，爰判決如主文第1項所示。至前開原告
　　  與被告郭怡芬、郭志峰、郭志輝所共有之未保存登記建物
　　  部分，應分割如嘉義縣朴子地政事務所110年4月21日發給
　　  之土地複丈成果圖即附圖三所示編號甲、面積82.64平方
　　  公尺之方案西側建物，歸原告取得；編號乙、面積76.07
　　  平方公尺之方案東側建物，歸被告郭怡芬、郭志峰、郭志
　　  輝按權利範圍各3分之1之比例分別共有取得，爰判決如主
　　  文第2項所示。
二、再按法院為終局判決時，應依職權為訴訟費用之裁判。因共
　　有物分割事件涉訟，由敗訴當事人負擔訴訟費用顯失公平者
　　者，法院得酌量情形，命勝訴之當事人負擔其一部。共同訴
　　訟人，按其人數，平均分擔訴訟費用，但共同訴訟人於訴訟
　　之利害關係顯有差異者，法院得酌量其利害關係之比例，命
　　分別負擔，民事訴訟法第87條第1項、第80條之1、第85條第
　　1項分別定有明文。而法院准予分割共有物之判決，被告有
　　數人時，非因連帶或不可分之債敗訴，自無庸引用民事訴訟
　　法第85條第2項；且依前開民事訴訟法第80條之1之立法理由
　　觀之，民事訴訟法第80條之1係同法第78條之特別規定，則
　　訴訟費用負擔之依據自無庸再贅引民事訴訟法第78條。查本
　　院審酌分割共有物之訴，係固有必要共同訴訟，兩造本可互
　　換地位，本件原告起訴雖於法有據，但被告應訴實因訴訟性
　　質所不得不然；且分割方法係法院考量全體共有人利益依職
　　權所定，原告既為共有人之一，亦同受利益，若全由形式上
　　敗訴者負擔訴訟費用亦顯失公平，本院爰審酌前開土地與建
    物之兩造共有比例情形、分割所受之利益、共同被告於訴訟
    之利害關係差異等等，因認本件訴訟費用中之99％應由兩造
    各依其就系爭土地之原應有部分（權利範圍）之比例負擔；
    其中1％應由原告負擔50％，其餘50％應由被告郭怡芬、郭志峰
    、郭志輝平均分擔，較為公允，爰諭知如主文第3項所示。
三、本件事證已臻明確，兩造所為之其他主張，陳述並所提之證
　　據，經審酌後，認均與本件之結論無礙，不再一一論述，併
　　予敘明。
中　　華　　民　　國　　 110 　年　　5 　　月　　6　　日
                  民事第二庭法　官　陳卿和   
以上正本係照原本作成。
如對本判決上訴，須於判決送達後20日內向本院提出上訴狀（應
附繕本）。
如委任律師提起上訴者，應一併繳納上訴審裁判費。
中　　華　　民　　國　　 110 　年　　5 　　月　　6　　日
                            書記官　柯凱騰